臺灣高等法院臺南分院刑事判決
111年度交上易字第466號
上  訴  人  
即  被  告  楊淑纓



選任辯護人  吳炳輝律師
上列上訴人因過失傷害案件，不服臺灣臺南地方法院111年度交
易字第388號中華民國111年6月16日第一審判決（起訴案號：臺
灣臺南地方檢察署110年度偵字第8630號），提起上訴，本院判
決如下：
    主  文
原判決撤銷。
楊淑纓犯過失傷害罪，處拘役肆拾日，如易科罰金，以新臺幣壹
仟元折算壹日。
    事  實
一、楊淑纓於民國109年11月15日22時10分許，駕駛車牌號碼000
    -0000號自用小客車（下稱甲車），沿臺南市○○區台00線內
    側車道由東往西方向行駛，駛至台00線0.0公里時，本應注
    意汽車變換車道時，應讓直行車先行，並注意安全距離，而
    依當時天候晴，夜間有照明、路面乾燥無缺陷且無障礙物，
    視距良好，並無不能注意之情事，竟疏未讓直行車先行並保
    持安全距離，即貿然向右變換車道至外側車道，適有同向右
    後方由王佳璿所駕駛車牌號碼000-0000號自用小客車（下稱
    乙車）已由內側車道變換車道至外側車道行駛，亦未注意車
    前狀況，且疏未注意該路段之速限為時速90公里，貿然以時
    速99至106公里之速度自內側車道變換車道至外側車道，於
    變換車道過程中(其車身已跨越內外側車道線，惟車身尚未
    完全進入外側車道），見左前方不遠處正在內側車道行駛之
    甲車之右轉燈亮起，欲由內側車道變換車道至外側車道時，
    疏未減速，再以時速110公里至126公里之速度超速行駛，欲
    自甲車右側超越甲車，惟因未注意車前狀況，甫往右側行駛
    即遇匝道出口障礙物，旋即又緊急向左變換至外側車道，然
    因兩車距離太近，其所駕駛之乙車與甲車擦撞失控打滑，再
    撞擊中央分隔島方停止，甲車亦失控撞擊在內側車道行駛由
    歐陽宥芯所駕駛之車牌號碼00-0000號自用小客車，三車發
    生碰撞後之碎片再飛至對向由西往東車道，適有蕭任忻所駕
    駛之車牌號碼000-0000號自用小客車行經該處碾壓碎片而爆
    胎，致王佳璿則受有頭部挫傷併4公分開放性傷口、胸口鈍
    挫傷等傷害（楊淑纓亦受有頭部外傷、左顏面骨骨折、鼻骨
    骨折、左眼外傷等傷害，王佳璿所犯過失傷害罪部分，業經
    原審判處罪刑確定）。
二、案經王佳璿訴由臺南市政府警察局歸仁分局報告臺灣臺南地
    方檢察署檢察官偵查起訴。
    理  由
壹、程序部分
一、就本判決所引用之傳聞證據，本件當事人均明示同意有證據
    能力（本院卷第72頁），且於本院審理時，經逐一提示後，
    迄於言詞辯論終結前，未聲明異議，本院認該些證據做成之
    過程、內容均具備任意性、合法性，其陳述與本件待證事實
    具有關聯性，合於一般供述證據之採證基本條件，且證明力
    非明顯過低，以之作為證據，均屬適當，依刑事訴訟法第15
    9條之5第1項規定，皆有證據能力。
二、就被告於本院審理時所提出之車損照片影本（本院卷第113-
    115頁之編號22-24照片），檢察官雖主張該些照片影本不知
    拍攝者為何人，無法確認與本案之關聯性，應無證據能力 
    （見本院卷第77頁），然被告業已陳報拍攝者姓名為其友人
    唐智梁，且由照片可看出該車輛外觀確與被告遭撞受損之甲
    車相同，同時被告係持該些照片影本作為彈劾證據使用，不
    以具有證據能力為必要，故本院將之列為被告所提出之彈劾
    證據使用，並認無須再依被告聲請傳喚拍攝人唐智梁到庭作
    證之必要，此合先敘明。
貳、實體部分：
一、認定犯罪事實之證據及理由：
　  訊據被告楊淑纓固坦承有於前揭時、地駕駛甲車與告訴人王
    佳璿所駕駛之乙車發生碰撞，因而致告訴人受有頭部挫傷併
    4公分開放性傷口、胸口鈍挫傷等傷害，惟矢口否認有何過
    失傷害犯行，並辯稱：本件車禍之發生係因告訴人任意變換
    車道，危險駕駛所致，其變換車道前，右後方沒有車，是告
    訴人變換至外側車道，應該是發現下錯交流道，再拉回外側
    車道又超速行駛，方使本件車禍發生，其無過失云云。經查
    ：
　㈠被告楊淑纓坦承其前揭時、地，駕駛甲車與告訴人所駕駛之
    乙車發生車禍發生擦撞，至告訴人受有前述傷害等情，核與
    證人即告訴人王佳璿證述情節（詳警卷第47至48頁、第9至1
    6頁、偵卷第49至51頁、第125至126頁、原審卷第99至102頁
    ）相符，且有道路交通事故現場圖、道路交通事故調查報告
    表㈠、㈡、現場照片、臺灣臺南地方檢察署110年5月10日勘驗
    行車紀錄器影片筆錄、原審111年6月2日勘驗筆錄1份暨行車
    紀錄器擷取影像截圖、行車紀錄器影片光碟在卷（詳警卷第
    41至45頁、第55至131頁、偵卷第50至51頁、本院卷第103至
    104頁、第125至135頁、警卷卷末）可按。而告訴人王佳璿
    因本案交通事故受有前揭傷勢，亦有國立成功大學醫學院附
    設醫院診斷證明書2紙附卷（詳警卷第37至39頁）可稽，足
    證告訴人前揭傷勢確為甲車與乙車發生本案事故撞擊之下所
    造成，上述各情，應可認定。
　㈡按變換車道時，應讓直行車先行，並注意安全距離，道路交
    通安全規則第98條第1項第6款定有明文，此為一般用路駕駛
    人所應知悉，被告為考領有駕駛執照，智識正常之成年人，
    應知上述規定，且應確實遵守，而觀諸前揭卷附道路交通事
    故調查表㈠所載，案發當時天候晴，夜間有照明、路面乾燥
    無缺陷且無障礙物，視距良好，是依當時情形，並無不能注
    意之情事，且被告於原審陳稱：「我有錯的話就是變換出去
    的時候沒有第二次確認後車有沒有出來」等語（詳原審卷第
    53頁），可見被告打方向燈變換車道，於將車駛往外側車道
    時，未再次確認其右後方是否確無來車；再者，依原審上述
    勘驗告訴人所駕駛乙車之行車紀錄器錄影檔案結果，其中「
    ①00:47:48至00:47:49：王佳璿駕駛自小客車行駛在被告所
    駕駛之白色自小客車後方，兩車均行駛在內側車道。王佳璿
    時速97公里。②00:47:50時，王佳璿時速98公里。③00:47:51
    時，王佳璿時速99公里。④00:47:52時，王佳璿時速106 公
    里，王佳璿駕駛之自小客車，從內側車道正要變換車道至外
    側車道，車子已經有跨越內側及外側車道分隔線。⑤00:47:5
    3時，王佳璿之時速110公里，王佳璿駕駛之自小客車行駛在
    內側車道及外側車道的分隔線上，此時前方被告所駕駛白色
    小客車的右轉燈亮起，但仍在內側車道行駛。⑥00:47:54時
    ，王佳璿之時速117公里，車輛幾乎進入外側車道，左前方
    被告所駕駛白色小客車持續閃右轉燈，仍在內側車道行駛，
    但稍微靠近內側車道及外側車道的分隔線。⑦00:47:55時，
    王佳璿之時速121公里，王佳璿所駕駛之自小客車行駛在外
    側車道上，左前方被告所駕駛白色小客車持續閃右轉燈，並
    變換車道至外側車道，此時被告所駕駛之白色小客車，右側
    車輪剛跨越內側車道及外側車道之分隔線。⑧00:47:56時，
    王佳璿車速128公里，王佳璿所駕駛自小客車行駛在外側車
    道，但車體有點偏右，被告所駕駛白色小客車已在王佳璿所
    駕駛自小客車左前方，兩車幾乎接近，被告所駕駛白色小客
    車右側車身已進入外側車道，由王佳璿之行車紀錄器，無法
    照到被告楊淑纓所駕駛白色小客車全車。⑨00:47:57時，王
    佳璿車速122 公里，王佳璿之自小客車行駛在外側車道的靠
    右邊與障礙物左邊之間，行車紀錄器已經拍不到被告所駕駛
    白色小客車，畫面障礙物左邊是台86線，障礙物的右邊是交
    流道」等情，有勘驗筆錄及擷取影像截圖存卷（詳原審卷第
    103至104頁、第125至135頁）可稽，足見被告在變換車道前
    ，王佳璿駕駛之自小客車，已跨越內側及外側車道分隔線，
    欲變換車道至外側車道，而被告所駕駛之甲車右轉燈亮起，
    王佳璿駕駛之乙車已行駛在內側車道及外側車道的分隔線上
    ，且被告在駕車往外側車道偏移時，王佳璿所駕駛之乙車已
    行駛在外側車道，被告應可注意此一車況，被告應無不能注
    意之情事，詎被告竟未注意及此，於駕車往外側車道偏移時
    ，未再確認外側車道是否有直行車輛，未讓直行之王佳璿所
    駕駛行駛於外側車道直行之乙車先行，未注意保持安全距離
    ，貿然變換車道至外側車道，以致肇生本件車禍，其有過失
    至明。況本件交通事故前經檢察官送請臺南市車輛行車事故
    鑑定會鑑定、臺南市車輛行車事故鑑定覆議委員會覆議及中
    央警察大學鑑定結果，均認被告確有駕車變換車道未保持安
    全距離及間隔之過失，為本案事故之肇事原因，有臺南市車
    輛行車事故鑑定會110年2月19日南市交鑑字第1100250252號
    函暨檢附之南鑑0000000號鑑定意見書、臺南市政府110年4
    月9日府交智安字第1100454710號函暨檢附之南覆0000000案
    覆議意見書1份、中央警察大學110年9月16日校鑑科字第110
    0008621號函暨檢附之110年度偵字第8630號案件鑑定書1份
    、中央警察大學111年1月26日校鑑科字第1110000684號函1
    份等在卷（詳警卷第141至144頁、偵卷第29至34頁、第87至
    113頁、第159至161頁）可按，益證被告就本件車禍之發生
    確有過失。又被告駕車之過失行為造成告訴人受有前開傷害
    ，二者間具有相當因果關係，故被告過失傷害犯行，應可認
    定。
　㈢至本件告訴人雖坦承其駕駛乙車未注意遵守速限，超速行駛
    ，且未注意車前狀況，採取必要之安全措施，以致與被告所
    駕駛之甲車發生碰撞，因而肇事，就本件車禍之發生亦有過
    失，而依前述原審勘驗筆錄所顯示之行車狀況，可見告訴人
    確有此過失情狀；另臺南市車輛行車事故鑑定會、臺南市政
    府及中央警察大學之鑑定報告，亦同認告訴人駕駛乙車確有
    未注意遵守速限，超速行駛之過失，且與本件被告同為肇事
    因素，足見告訴人駕車確有過失至明(惟臺南市車輛行車事
    故鑑定會及中央警察大學之鑑定意見均漏未審酌告訴人亦違
    反道路交通安全規則第94條第3 項「汽車行駛時，駕駛人應
    注意車前狀況，並隨時採取必要之安全措施」之規定，尚欠
    周延，此部分應予補充)。且被告因本件車禍受有頭部外傷
    、左顏面骨骨折、鼻骨骨折、左眼外傷等傷害，亦有診斷證
    明書在卷可查（見警卷第17-21頁），則被告所受之前開傷
    害與告訴人之行車過失間，確有相當因果關係。另告訴人因
    前述行車過失至被告受有傷害之過失傷害犯行，復經原審判
    處罪刑確定，足見告訴人就本件車禍之發生確有過失，且與
    被告同為肇事因素無疑，並因此造成告訴人受有前開傷害。
    雖上述臺南市車輛行車事故鑑定會之鑑定報告認被告駕駛自
    小客車，變換車道未保持安全距離及間隔為肇事主因，告訴
    人駕駛自小客車，未注意車前狀況為肇事次因，然本院觀諸
    前述行車紀錄器錄影檔案之勘驗結果，被告與告訴人之前述
    過失應同為肇事因素較為合理，臺南市車輛行車事故鑑定覆
    議委員會及中央警察大學之鑑定意見亦同此認定，被告與告
    訴人前述行車過失應同為本件車禍之肇事原因，臺南市車輛
    行車事故鑑定會肇事主、次因之判斷，並未審酌及告訴人行
    車超速，見被告要變換車道時，未減速，反加速行駛等情狀
    ，此部分過失比例之判斷，並非可採。又告訴人就本件車禍
    發生雖與被告同有過失，惟此係法院量刑時應予審酌之事項
    ，無從因此解免被告過失傷害犯行之成立。
　㈣被告辯解不可採之理由
　1.被告雖辯稱：本件車禍之發生係因告訴人危險駕駛所致，且
    依其所提出擷取自告訴人所駕駛之乙車行車紀錄器照片及其
    車損照片（見本院第89至115頁之編號1-24照片），可見告
    訴人所駕駛之乙車係追撞被告所駕駛之甲車後保險桿，並非
    車頭部位，且告訴人在行駛過程中，任意變換車道、未打方
    向燈，告訴人在發現被告要變換至外側車道時，竟未減速，
    反加速行駛，因而肇事，應負完全之過失，被告無肇事因素
    云云。惟本件依原審行車紀錄器錄影勘驗結果，已可確認被
    告在變換車道前，告訴人駕駛之自小客車，已跨越內側及外
    側車道分隔線，欲變換車道至外側車道，而被告所駕駛之甲
    車右轉燈亮起，告訴人駕駛之乙車已行駛在內側車道及外側
    車道的分隔線上，且被告在往外側車道偏移時，告訴人所駕
    駛之乙車已行駛在外側車道直行，被告應可注意乙車當時行
    駛在外側車道直行之車況，並無不能注意之情事，業經本院
    論述如前，被告竟未注意及此，於駕車往外側車道偏移時，
    未再確認外側車道是否有直行車輛，未讓直行之告訴人所駕
    駛行駛於外側車道直行之乙車先行，未注意保持安全距離，
    貿然變換車道至外側車道，以致肇生本件車禍，其有過失至
    明，此不因於行駛外側車道直行前之駕駛行為違反交通法規
    ，或者告訴人所駕駛之乙車係先碰撞被告所駕駛甲車之部位
    而有相異之評價，故被告以前開辯解否認其就本件車禍發生
    有過失，其辯解應不可採。
　2.被告雖又辯稱：告訴人應係下錯交流道，再拉回外側車道，
    因此讓被告未及防範，被告應無過失云云。惟告訴人否認其
    有下錯交流道後拉回外側車道之情事，且觀諸前開行車紀錄
    器影像畫面，告訴人所駕駛之乙車並無下交流道之舉，被告
    所辯顯與事實不符，其以此否認就本件車禍發生有過失，應
    不足採。
　3.至被告楊淑纓之辯護人聲請將本案再送國立成功大學車輛行
    車事故鑑定研究中心鑑定是否有過失云云，然本件事故，業
    經臺南市車輛行車事故鑑定會鑑定、臺南市政府車輛行車事
    故鑑定覆議委員會覆議、中央警察大學鑑定，其結果均認本
    件車禍之發生係因被告與告訴人各具過失併合肇致，被告所
    為之辯解何以不可採，均已如前述，事證已臻明確，被告聲
    請再送鑑定，應無調查之必要，附此敘明。
　㈤綜上所述，被告過失傷害犯行，事證明確，堪以認定，應予
    依法論科。
二、論罪科刑：
　  核被告所為，均係犯刑法第284條前段之過失傷害罪。被告
    於偵查犯罪之警察機關尚未知肇事人為何人時，向到場處理
    之員警坦承肇事，有臺南市政府警察局歸仁分局交通分隊道
    路交通事故肇事人自首情形紀錄表2份附卷（詳原審卷第147
    頁）可查，堪認符合自首之要件，爰依刑法第62條前段之規
    定，均減輕其刑。
參、撤銷改判之理由及量刑
一、撤銷改判之理由
　　原判決以被告過失傷害犯行，罪證明確，予以論罪科刑，並
    判處被告拘役55日，如易科罰金，以新臺幣(下同)1千元折
    算1日，固非無見，惟被告與告訴人就本件車禍之發生既同
    為肇事原因，被告之過失程度並未較告訴人為重，且被告因
    本件車禍所受之傷勢骨折程度較告訴人為重(二人所受之傷
    勢詳如前述)，雖被告就其是否有過失乙節有所辯駁，但其
    對於本件車禍發生之客觀情節並不爭執，而其辯解係防禦權
    之正當行使，不能僅以此即認被告全無悔意，故不能無視被
    告與告訴人之過失程度相同，但被告因本件車禍所受之傷勢
    較為嚴重等犯罪情狀，僅以被告就其過失情節有所辯駁，即
    認被告並無悔意而量處較告訴人(原審判處告訴人拘役40日
    ，如易科罰金，以1千元折算1日)為重之刑，其量刑應有未
    當。被告上訴以前開辯解否認過失傷害犯行，並以此指摘原
    判決不當，惟被告所為之辯解，何以不可採，業經本院論述
    如前，被告上訴以此指摘原判決不當，其上訴並無理由。然
    原判決之量刑既有上述不當之處，自應由本院撤銷改判。
二、量刑
    審酌被告因疏失肇致本件交通事故，並致告訴人受有前述傷
    害，復斟酌被告與告訴人就本件車禍發生同為肇事原因，被
    告之過失程度並未較告訴人為重，且被告因本件車禍所受之
    傷勢程度較告訴人嚴重，被告雖否認有過失，但就本件車禍
    發生之客觀情節，並未爭執，其就是否有過失之辯解，迄今
    因其與告訴人間就彼此賠償金額之差距，無法達成和解或調
    解之犯後態度，暨其所述○○畢業，未婚，無子女，從事○○業
    之家庭經濟狀況等一切情狀，量處如主文第二項所示之刑，
    並諭知易科罰金之折算標準，以資懲儆。
據上論斷，應依刑事訴訟法第369條第1項判決如主文。
本案經檢察官張芳綾提起公訴，檢察官章京文到庭執行職務。
中　　華　　民　　國　　111 　年　　12　　月　　6 　　日
                  刑事第四庭    審判長法　官  蔡廷宜 
　　                                  法　官  翁世容 
　　                                  法　官  林坤志
以上正本證明與原本無異。
不得上訴。
　　　　　　　　　　　　　　　　　　　書記官  凌昇裕
中　　華　　民　　國　　111 　年　　12　　月　　6 　　日
附錄本案論罪科刑法條全文：
中華民國刑法第284條
因過失傷害人者，處1年以下有期徒刑、拘役或10萬元以下罰金
；致重傷者，處3年以下有期徒刑、拘役或30萬元以下罰金。